臺灣臺南地方法院臺南簡易庭民事判決
109年度南簡字第1450號
原      告  台新國際商業銀行股份有限公司

法定代理人  尚瑞強  
訴訟代理人  楊鵬遠律師
            方名亮  
            周子幼  
被      告  黃金葉  
兼  訴  訟
代  理  人  馬啓郎  
上列當事人間請求代位分割遺產事件，經本院於民國110年8月17
日言詞辯論終結，判決如下：
    主      文
被代位人馬定逸與被告黃金葉、馬啓郎公同共有之如附表一所示
土地准予分割，並按如附表二所示應繼分比例分割為分別共有。
訴訟費用新臺幣1,550元由兩造依附表二所示之應繼分比例（原
告應負擔被代位人馬定逸之比例）負擔。
    事實及理由
一、原告起訴主張：
㈠、被代位人馬定逸為原告之債務人，前積欠原告新臺幣（下同
    ）146,973元及利息未清償。如附表所示之土地（下稱系爭
    遺產），原為被告之被繼承人馬振春所有，由馬定逸與被告
    2人共同繼承，故每人應繼分比例為3分之1。惟馬定逸怠於
    行使分割遺產之權利，系爭遺產仍為渠等公同共有，致原告
    就馬定逸所繼承之財產即系爭遺產聲請強制執行時（鈞院10
    9年度司執字第44275號），無法就馬定逸所繼承之應繼分受
    償。原告為保全債權，爰依民法第1164條及第242條之規定
    ，代位馬定逸請求裁判分割系爭遺產。又系爭遺產倘以原物
    分割，恐將有損其完整性，造成日後使用上之困難，無法發
    揮經濟上之利用價值，故原告請求變價分割等語。
㈡、聲明：①被告及被代位人馬定逸就被繼承人馬振春所遺如起訴
    狀附表一所示之系爭遺產予以變價分割，並按附表二所示應
    繼分比例分配價金。②被代位人馬定逸於前項所分得價金，
    原告得於146,973元，及自民國92年6月24日起至104年8月31
    日止，按週年利率20％計算之利息，104年9月1日起至清償日
    止，按週年利率15％計算之利息，及督促程序費用500元範圍
    内代為受領（見調字卷第9頁）。
二、被告黃金葉、馬啓郎答辯略以：
㈠、被告二人認為原告主張之分割方式並不合理，蓋：1.依民法
    第824條第2項第2款之規定，係指原物分配顯有困難時，得
    變賣共有物，但本案原物分配並無困難，故將系爭遺產依法
    分割為分別共有即可，不需變價分割。2.被告黃金葉、馬啓
    郎欲分配土地，不想要土地被變賣。原告可在被告就系爭遺
    產辦理為分別共有後，再針對被代位人馬定逸的權利範圍內
    為強制執行，而被告黃金葉、馬啓郎可行使優先購買權，買
    下系爭遺產，如此，原告之債權亦可獲得滿足。3.系爭遺產
    上尚有由被繼承人馬振春興建之未辦保存登記建物，其分前
    後兩區，前面屋齡大概30年，是RC建物，後面是磚造建物，
    大約屋齡40年，目前是由被告黃金葉、被代位人馬定逸共同
    居住使用，故被告黃金葉、馬啓郎不同意將系爭遺產變價分
    割等語。
㈡、聲明：①原告之訴駁回。②訴訟費用由原告負擔。（見本院卷
    第77頁）
三、本院得心證之理由：
㈠、按債務人怠於行使其權利時，債權人因保全債權，得以自己
    之名義，行使其權利，民法第242條前段有明文規定。次按
    繼承人得隨時請求分割遺產，但法律另有規定或契約另有訂
    定者，不在此限；繼承人有數人時，在分割遺產前，各繼承
    人對於遺產全部為公同共有；公同共有物之分割，除法律另
    有規定外，準用關於共有物分割之規定；各共有人，除法令
    另有規定外，得隨時請求分割共有物，但因物之使用目的不
    能分割或契約訂有不分割之期限者，不在此限，民法第1164
    條、第1151條、第830條第2項、第823條第1項分別定有明文
    。
㈡、經查，原告主張被代位人馬定逸為馬振春之繼承人，積欠原
    告系爭債務迄未清償，且繼承如附表一所示之系爭遺產，怠
    於辦理遺產分割，故原告代位請求分割系爭遺產等語，業據
    提出本院109年3月9日南院武109司執廉字第20372號債權憑
    證、土地登記謄本、本院109年7月17日南院武109司執廉字
    第44275號執行命令、繼承系統表、戶籍謄本為憑（見調字
    卷第17至30頁），並與本院依職權調得馬振春之繼承人申報
    遺產稅資料、土地登記公務用謄本互核相符（見本院卷第25
    至49頁、第121頁）。被告等並未爭執系爭遺產有不能分割
    之情形或有不分割之約定，故被代位人馬定逸怠於請求分割
    系爭遺產，以清償對原告之債務，原告主張其有代位訴請分
    割遺產之必要，係屬有據。
㈢、再按分割共有物之方法，除原物分割、變價分割外，將公同
    共有關係改為分別共有關係，亦不失為分割方法之一，此於
    遺產分割，自亦適用之。又法院就分割共有物之方法有裁量
    權，並不受共有人主張之拘束。本院審酌原告起訴之目的，
    僅在於將系爭遺產由公同共有之狀態變更為得由被代位人馬
    定逸得自由處分其應繼分之狀態，以利原告聲請強制執行，
    故將系爭遺產以應繼分之比例登記為分別共有之狀態即可達
    原告之訴訟目的；再參以系爭遺產之性質、經濟效用、目前
    共有人居住使用之狀況、全體繼承人之利益等情事，因認將
    系爭遺產按各繼承人之應繼分比例分割為分別共有之分割方
    式，較為適當，爰判決如主文第1項所示。
㈣、綜上所述，原告依民法第242條、第1164條之規定，請求被代
    位人馬定逸及被告黃金葉、馬啓郎公同共有之系爭遺產准予
    分割，為有理由，應予准許，並應按如附表二所示應繼分比
    例分割為分別共有。
四、本件事證已臻明確，兩造其餘攻擊防禦方法及所提之證據，
    經審酌後認於本判決結果不生影響，爰不一一論述，附此敘
    明。　
五、按因共有物分割、經界或其他性質上類似之事件涉訟，由敗
    訴當事人負擔訴訟費用顯失公平者，法院得酌量情形，命勝
    訴之當事人負擔其一部；共同訴訟人，按其人數，平均分擔
    訴訟費用。但共同訴訟人於訴訟之利害關係顯有差異者，法
    院得酌量其利害關係之比例，命分別負擔；法院為終局判決
    時，應依職權為訴訟費用之裁判，民事訴訟法第80條之1、
    第85條第1項前段、第87條第1項分別定有明文。本件原告之
    訴為有理由，惟代位分割遺產之訴，係由原告以自己名義主
    張代位權，以保全債權為目的而行使債務人分割遺產權利之
    謂，原告與被告之間實互蒙其利，而應由原告按被代位者即
    馬定逸之應繼分比例分擔訴訟費用，始為公允，是本院認本
    件第一審訴訟費用應由兩造按附表二所示之比例負擔。
六、訴訟費用負擔之依據：民事訴訟法第436條第2項、第78條、
    第85條第1項但書。
中　　華　　民　　國　　110 　年　　8 　　月　　31　　日
            臺灣臺南地方法院臺南簡易庭
                              法  官  吳金芳
以上正本證明與原本無異。
如不服本判決，應於判決送達後20日內，向本院提出上訴狀並表
明上訴理由（須附繕本），如於本判決宣示後送達前提起上訴者
，應於判決送達後20日內補提上訴理由書（須附繕本）。如委任
律師提起上訴者，應一併繳納上訴審裁判費。
中　　華　　民　　國　　110 　年　　8 　　月　　31　　日
                              書記官  李崇文
附表一：被繼承人馬振春之遺產   編號 遺產名稱 分割前權利範圍（公同共有） 1 臺南市○○區○○段000地號土地 1分之1 

附表二：   繼承人  應繼分比例 馬定逸  3分之1(此部分訴訟費用由原告負擔) 馬啓郎  3分之1 黃金葉  3分之1